【裁判字號】    88,上,476
【裁判日期】    901030
【裁判案由】    租佃爭議
【裁判全文】
臺灣高等法院臺中分院民事判決  八十八年度上字第四七六號
    上  訴  人  己○○即鐘清.
    被 上訴 人  乙○○
                甲○○
                丁○○
                戊○○○
    訴訟代理人  丙○○
右當事人間租佃爭議事件，上訴人對於中華民國八十八年七月六日臺灣彰化地方法院
八十八年度訴字第一六一號第一審判決提起上訴，本院判決如左：
    主    文
上訴駁回〔原判決主文第一項應更正為：被告（即上訴人）應將坐落彰化縣鹿港鎮○
○段一０三五地號面積（０．二四三七公頃）、一０三七地號（面積０．二四三七公
頃）之耕地返還所有人全體。〕。
第二審訴訟費用由上訴人負擔。
    事    實
甲、上訴人方面：
一、聲明：求為判決：
  (一)原判決廢棄。
  (二)右廢棄部分被上訴人在第一審之訴駁回。
  (三)第一、二審訴訟費用由被上訴人等負擔。
二、陳述：除與原判決記載相同者，茲引用之外，補稱：
  (一)按「出租人與承租人間因耕地租佃發生爭議時，應由當地鄉（鎮、市、區）公所
    耕地租佃委員會調解；調解不成立者，應由直轄市或縣（市）政府耕地租佃委員
    會調處：：；前項爭議案件非經調解、調處，不得起訴：：」耕地三七五減租條
    例第二十六條第一、第二項定有明文。經查本件租佃爭議事件固係經彰化縣鹿港
    鎮公所耕地租佃委員會及彰化縣政府耕地租田委員會調解及調處不成立後始移送
    於原審法院，然出租人之一之被上訴人戊○○○於聲請調解、調處之時，既非不
    知姓名、地址之出租人，且未以書面表示反對調解、調處之意思，則其他被上訴
    人即乙○○、丙○○、甲○○、丁○○等於申請調解、調處時，竟未與戊○○○
    共同聲請，而逕於原審審理時追加戊○○○為當事人，則其調解、調處程序顯難
    認已合於前揭規定而應認本件起訴為不合法，應予駁回。又被上訴人雖引最高法
    院四十四年台上字第八九八號判例而謂本件自無需經過調解、調處程序，而得逕
    行起訴云云，然該判例所指為「租地建物」情形，非本件「租佃爭議」，故自不
    得加以比附援引。又被上訴人戊○○○素未到庭，並無提起本件訴訟之意，本件
    訴訟代理權疑有欠缺並存有當事人不適格之問題。
  (二)次按倘共有人就共有物已為分管之約定，共有人只能就各自分管部分而為使用、
    收益，而共有人就分管部分之使用、收益，乃立於類似單獨所有權人之地位，他
    共有人尚不得為任何之干涉。縱共有人於訂立分管之特約後，將其應有部分讓與
    第三人，其分管契約，對於受讓人仍繼續存在，最高法院八十六年台上字第一六
    五六號判決、四十八年台上字第一０六五號判例及大法官會議第三四九號解釋之
    意旨可資參照。查上訴人於系爭土地上建有房屋居住，且從事機械五金之製作及
    生產固屬無誤，然：
    1.按系爭土地之原共有人戊○○○及吳賴雲鵲與上訴人確曾達成分管協議，約定
      由上訴人管理工廠所佔部分面積之土地。
    2.次按共有物分管之約定，不以訂立書面為要件，倘共有人間實際上劃定使用範
      圍，對各自占有管領之部分，互相容忍，對於他共有人使用、收益，各自占有
      之土地，未予干涉，已歷有年所，即非不得認有默示分管契約之存在，最高法
      院八十三年台上字第一三七七號判決可供參酌。經查上訴人自民國六十年間即
      搭蓋系爭房屋之一部分以為農舍，嗣於七十一年取得系爭土地應有部分五分之
      一之所有權後，即與被上訴人戊○○○及已故訴外人吳賴雲鵲達成分管協議。
      是自上訴人於六十年間搭建房舍以來數十年間，戊○○○及吳賴雲鵲均未曾異
      議，甚且在上訴人搭蓋房屋後，渠等仍與上訴人訂立三七五租約而未曾表示上
      訴人搭蓋房屋有何不當，被上訴人於八十八年十一月三日書狀亦自承於八十二
      年即已知上訴人於系爭土地之使用情形，卻遲至八十八年始提起本件訴訟。是
      縱認本件中未曾明白表示訂立分管協議，依前揭最高法院判決之意旨，亦有所
      謂「默示」分管契約之存在。
    3.又按戊○○○迄至八十五年為止仍收取上訴人租金，有收據為證，可知戊○○
      ○及吳賴雲鵲若非曾同意上訴人在系爭土地上搭蓋工廠，即係未曾就上訴人搭
      蓋工廠乙事表示反對。
    4.再按證人鐘滿炎（原上訴人鐘清正之侄）於  鈞院證稱：「：：平時都是我父
      親在繳租金，我父親在七十八年過世，我叔叔（即鐘清正）就委託我去繳租金
      ：：老闆娘戊○○○同意我們蓋工廠，吳賴雲鵲還說只要不超過我叔叔的持分
      就可以了：：當時蓋工廠時，我們有告訴戊○○○，蓋工廠前戊○○○一個人
      還有到現場看過，我們在整理土地時，戊○○○也有過去現場看過，除了徵求
      戊○○○同意外，我們也有告訴其他的人知道」等語，亦可證明分管契約之存
      在。
    5.又上訴人所建之鐵皮屋並不影響對外聯絡通道，有照片為證，故對造所稱若有
      分管將影響通行故知分管不存在云云，並不實在。
    是上訴人所建屋居住之土地位置，乃係上訴人分管部分，尚非本件三七五租約範
    圍內，被上訴人亦無權將該部分土地出租予上訴人，此由租約中面積為零點五一
    ０六公頃，而土地謄本所載則為零點六三八二公頃亦可得知。
  (三)綜上論述，被上訴人戊○○○在提起本件訴訟之前，未曾依法聲請調解、調處，
    其起訴程序本不合法，應予駁回。且上訴人在系爭土地上建屋使用之行為，乃係
    基於土地共有人間分管契約之使用、收益權，兩造間之租佃契約尚不及於此部分
    之土地，上訴人自無違反耕地三七五減租條例之可言。況上訴人因土地重劃始停
    止耕作，重劃完畢後即已復耕。是對造之請求顯無理由，應予駁回。
三、證據：除援用第一審所提證據外，補提租金繳納收據二件、照片六張為證，並聲
    請訊問證人鐘滿炎。
乙、被上訴人方面：
一、聲明：求為判決：
  (一)駁回上訴。
  (二)第一審所為聲明，除願供擔保請准為假執行之宣告外，更正為上訴人應將座落於
    彰化縣鹿港鎮○○段一０三五地號（面積零點二四三七公頃）、一０三七地號（
    面積零點二四三七公頃）之耕地，返還於共有人全體。
  (三)訴訟費用由上訴人負擔。
二、陳述：除與原判決記載相同者，茲引用之外，補稱：
  (一)按耕地三七五減租條例第二十六條第二項所謂非經調解、調處，不得起訴，依同
    法條第一項所示，應以出租人與承租人間，因耕地租佃發生之案件為限。若以耕
    地做為房屋基地供設工廠之用而為租賃，其租賃即非以耕作為目的，如發生爭執
    ，不得謂係租佃爭議案件，自無需經過調解、調處程序，而得逕行起訴，最高法
    院四十四年台上字第八九八號判例可資參照，故姑不論被上訴人是否於起訴前踐
    行調解、調處等程序，上訴人既自承於系爭耕地上建造工廠使用，揆諸前揭說明
    ，上訴人以本件起訴未經調解、調處程序而不合法為辯，顯無理由。況被上訴人
    等於提起訴訟前即已踐行調解、調處程序。又被上訴人戊○○○已有寄陳報狀予
    鈞院，僅因高齡八十有餘，身體不適無法到庭，本件並無對造所指當事人適格之
    問題，併予敘明。
  (二)按上訴人因未自任耕作、逾一年未耕作等而違反耕地三七五減租條例（下稱三七
    五條例）第十六條第一、二項及第十七條第一項第四款，被上訴人得請求返還系
    爭土地於全體共有人等情，已如原審陳述，上訴人主張其已復耕亦係最近始為，
    不影響其前揭行為之違法。又按佃農在承租耕地上固允許有農舍之存在，但茲所
    謂農舍，乃以便利耕作而設，並不以解決佃農家族實際居住問題為目的，最高法
    院六十四年台上字第五七一號判例可資參照，故上訴人於系爭土地建築之房屋包
    括客廳、浴廚各一及臥室二間，顯已逾為便利耕作而建而為解決實際居住問題，
    揆諸前揭判例意旨，已非耕地上所允許之農舍，仍屬違反三七五條例，合先敘明
    。
  (三)上訴人於八十九年一月二十日準備程序中謂「否認自八十三年即無耕作之事實」
    ，被上訴人已舉照片證明所言不實；又上訴人於原審亦自承未從事耕作，是因農
    地重劃之故，顯見上訴人前後言詞矛盾；再農地重劃僅為政府機關內部之書面作
    業，並不因此對實際農業耕作產生任何影響，故上訴人以農地重劃為不耕作之理
    由，顯係遁詞；況上訴人於八十年即已違反三七五條例，卻以八十五年之農地重
    劃為辯，實為推諉之詞。至於嗣後上訴人以「在其自有土地之範圍內搭蓋云云」
    為辯，更係不知所指為何，蓋系爭耕地於八十年搭建工廠時，實乃「共有關係」
    ，自不存在上訴人所謂之「自有範圍」！
  (四)上訴人雖辯稱與被上訴人間互有協議，同意由上訴人在共有土地持份比例面積範
    圍內得使用土地搭建房屋云云，惟上訴人就被上訴人同意一節，未能舉證以實其
    說，而本件租約係及於整筆土地，於七十一年上訴人購買其中五分之一後，即改
    存於其他五分之四，非對造所主張之其「分管」（被上訴人否認）部分之外。又
    上訴人所提之「租金收據」，基於：看不出該收據與系爭耕地有何關係，所
    示數量與租約不符，繳納人不符；字跡前後不一，有造假之嫌，被上訴人否認
    其真正。況收取租金係依耕地租約而來，為承租人從事農地耕作所應為之對待給
    付，豈有以此推論收取租金即表示同意上訴人搭蓋工廠之理。再戊○○○高齡八
    十有餘，怎可能如證人鐘滿炎所稱獨自一人前往當初對造蓋工廠之現場？再被上
    訴人之母於八十六年即去世，何來對造所主張之八十六年換約？退步言之，縱認
    有此協議，然依卷附之土地登記簿謄本，系爭耕地為農地，所稱協議內容於其上
    從事農業以外之活動，顯然違反土地分區使用及耕地三七五減租條例之立法精神
    ，故該協議違反法律規定，難謂為有效。
  (五)查上訴人於原審自承於八十年在系爭土地上蓋五金加工廠，可知上訴人違法搭蓋
    工廠部分係發生於八十年，而被上訴人於八十二年得之後即蒐集證據及作手準備
    訴訟程序，因此被上訴人於八十三年至今均有照相存證，且於八十七年經過調解
    ，而之所以於八十七年提起訴訟乃因吳賴雲鵲於八十六年去世之故，何來上訴人
    所辯「歷有年所、未予干涉、默示分管」之情？況系爭耕地唯一所臨之通道，即
    上訴人違法搭建工廠、住家之部分，依常理判斷，豈有同意分割予人而封閉切斷
    整個耕地對外相通之處之理？
  (六)綜上，上訴人與被上訴人間原租賃關係既歸於消滅，被上訴人自得本於租賃物返
    還請求權請求上訴人返還租賃之標的物即系爭土地予共有人全體。
三、證據：除援用第一審所提證據外，補提照片六張、診斷證明書正本一件、彰化縣
    政府函影本三件、土地登記簿影本二件、一０三八地號之土地登記謄本暨所有權
    狀一件、對造上訴理由狀影本一件、對造原審答辯狀暨所附物證影本一件、簽呈
    四份為證，並聲請履勘現場。
丙、本院依聲請至系爭土地施行勘驗，並傳訊證人鐘滿炎。
    理    由
一、本件原上訴人鐘清正於九十年一月三十一日死亡，由其繼承人為己○○、鐘陳葉
    、鐘炳雄、鐘玉筆、鐘淑玲，後四人自願拋棄繼承承租權，並同意由己○○繼承
    耕作，有戶籍謄本暨同意書正本可稽，是己○○聲明承受訴訟，應予准許。
二、被上訴人起訴時請求上訴人應將坐落彰化縣鹿港鎮○○○段第三五六之一地號（
    重劃後為同鎮○○段一零三五、一零三七及一零三八地號）面積零點伍壹零陸公
    頃之耕地返還於原告全體。本院審理時因系爭三五六之一地號土地重劃後其中一
    ０三八地號土地由上訴人鐘清正取得、一０三五地號由被上訴人中之甲○○、乙
    ○○、丙○○三人取得、一０三七地號由戊○○○取得，被上訴人更正聲明為上
    訴人應將座落於彰化縣鹿港鎮○○段一０三五地號（面積零點二四三七公頃）、
    一０三七地號（面積零點二四三七公頃）之耕地，返還於所有人全體。係為擴張
    減縮應受判決事項之聲明，依民事訴訟法第二百五十五條第一項第三款規定，應
    予准許。又土地重劃後被上訴人丁○○雖非所有權人，惟依民事訴訟法第三百五
    十四條第一項規定，於訴訟無影響。
二、按耕地三七五減租條例第二十六條有關租佃爭議，須經調解調處始得起訴之規定
    ，旨在保持業主與佃農雙方之情感減少訟累，上訴人於申請調解當時，與被上訴
    人甲既未發生任何爭議，故僅對有爭議之被上訴人乙一人為之，應認本件業已踐
    行上開法條所定調解調處程序。嗣於起訴以後，因屬必要共同訴訟，上訴人乃追
    加甲為對造當事人，於法並無不合（最高法院七十年度台上字第一一三一號判決
    可資參照）。而本件爭議係經彰化縣鹿港鎮公所耕地租佃委員會及彰化縣政府耕
    地租田委員會調解及調處不成立後始移送於原審法院等情，亦為當事人兩造所不
    爭執。是縱本件被上訴人之一戊○○○未參加起訴前之調解程序，而僅於起訴後
    為原告，揆諸前揭說明，於法並無不合。是上訴人主張本件未經合於前揭規定之
    調解、調處程序而應認本件起訴為不合法云云，為無理由。再上訴人雖主張被上
    訴人戊○○○素未到庭，並無提起本件訴訟之意，本件存有訴訟代理權欠缺及當
    事人適格之問題云云，然被上訴人戊○○○委任被上訴人丙○○為訴訟代理人並
    聲明未有分管協議、堅提告訴等情，有委任書狀、民事陳報狀附卷可稽，故上訴
    人前揭主張顯與事實不符，合先敘明。
三、本件被上訴人起訴主張：被上訴人等為吳賴雲鵲之繼承人，而坐落彰化縣鹿港鎮
    ○○○段第三五六之一地號之土地（民國八十七年間土地重劃後改為同鎮○○段
    一零三五、一零三七及一零三八地號），地目田，面積零點六三八二公頃，前由
    被上訴人戊○○○、共有人吳賴雲鵲將其中零點五一零六公頃出租予上訴人鐘清
    正，雙方並訂有私有耕地租約，嗣兩造因發生租佃爭議，經聲請彰化縣政府調處
    ，惟調處不成立而移送彰化地院審理，而上訴人未有不可抗力之原因持續數年未
    任耕作，又於系爭耕地上建造工廠使用，未自任耕作，顯已違反耕地三七五減租
    條例（下稱三七五條例）第十七條第一項第四款及第十六條第一項之規定，訴請
    法院擇一而為判決等語。
四、上訴人否認對造之主張，並以因彰化縣政府就系爭耕地辦理農地重劃，惟迄今縣
    政府就系爭耕地均尚未通知交耕，上訴人非有意不自任耕作，且上訴人亦為系爭
    耕地之共有人，原出租人與上訴人間互有協議，同意由上訴人在共有土地持分比
    例面積範圍內得使用土地搭建房舍，被上訴人等係出租人吳賴雲鵲之繼承人，自
    應承受被繼承人吳賴雲鵲財產上之一切權利義務，是前開共有人對共有土地利用
    之協議，當由被上訴人等繼受之，又上訴人使用前開共有土地並未逾越應有部分
    之比例，準此，上訴人係遵守共有人間之協議並合法使用共有土地等語置辯。
五、按本件被上訴人起訴主張：被上訴人等為吳賴雲鵲之繼承人，而坐落彰化縣鹿港
    鎮○○○段第三五六之一地號之土地（民國八十七年間土地重劃後改為同鎮○○
    段一零三五、一零三七及一零三八地號），地目田，面積零點六三八二公頃，前
    由被上訴人戊○○○、共有人吳賴雲鵲將其中零點五一零六公頃出租予原上訴人
    鐘清正，雙方並訂有私有耕地租約，嗣兩造因發生租佃爭議，經聲請彰化縣政府
    調處，惟調處不成立而移送本院審理之事實，有彰化縣政府函、租佃爭議筆錄、
    租佃爭議報告表、調解筆錄、調解聲請書等附卷可稽，並據被上訴人提出與所述
    相符之台灣省彰化縣私有耕地租約書、戶籍謄本、繼承系統表、土地登記簿謄本
    等為證，且為上訴人所不爭執，自堪信為真實。
六、又按承租人應自任耕作，並不得將耕地全部或一部轉租於他人，耕地三七五減租
    條例第十六條第一項定有明文。而所謂「應自任耕作」，係指承租人應以承租之
    土地供自己從事耕作之用而言，如承租人以承租之土地建築房屋居住或供其他非
    耕作之用者，均不在自任耕作之列，應構成耕地三七五減租條例第十六條第二項
    所定原定租約無效之原因。又按佃農在承租耕地上固允許有農舍之存在，但茲所
    謂農舍，乃以便利耕作而設，並不以解決佃農家族實際居住問題為目的（最高法
    院七十年台上字第四六三七號、六十四年台上字第五七一號判例可資參照），查
    本件上訴人與出租人間依據三七五條例訂有私有耕地租約，承租系爭耕地從事耕
    作，此固有私有耕地租約書在卷可憑，然經原審及本院會同彰化縣鹿港地政事務
    所人員實地勘測，上訴人確於系爭耕地上建屋居住使用（門牌號為彰化縣鹿港鎮
    ○○里○○路○段一百八十三號），有上訴人所提之門牌證明書、戶籍謄本暨鹿
    港地政事務所土地複丈成果圖在卷可參；又上訴人復於系爭耕地上從事機械五金
    之製造及生產，並經原審及本院履勘屬實，有照片、電話簿分類廣告及工業用電
    基本資料等附卷可證，就上訴人於系爭土地建屋、建廠之情事，復經本院勘測現
    場查證屬實，有勘驗筆錄暨鹿港地政事務所土地勘測成果圖在卷可參，且為上訴
    人所自認，揆諸前揭說明，上訴人顯未自任耕作，已違反耕地三七五減租條例第
    十六條第一項之規定。至上訴人雖辯稱與原出租人間互有分管協議，同意由上訴
    人在共有土地持分比例面積範圍內得使用土地搭建房舍云云，然被上訴人所否認
    有分管協議存在，且上訴人並未能提出書面之協議，雖主張有默示之協議，惟依
    上訴人所引最高法院八十三年台上字第一三七七號判決意旨以共有物分管之約定
    ，固不以訂立書面為要件，惟須共有人間實際上劃定使用範圍，對各自占有管領
    之部分，互相容忍，對於他共有人使用、收益，各自占有之土地，未予干涉，已
    歷有年所之情形。經查：(1)上訴人鐘清正承租之土地原係第三五六之一地號之土
    地面積０．六三八二公頃全部，出租人為原共有人賴金陵、被上訴人戊○○○、
    被上訴人乙○○等人之繼承人吳賴雲鵲，迨七十一年間共有人賴金陵將應有部分
    五分之一讓與上訴人鐘清正，耕地租約書則改為上訴人承租耕地０．五一０六公
    頃，此為兩造所不爭，並有土地登記簿謄本、私有租地租約書影本可據（原審卷
    十六至十九頁、第七頁）。(2)上訴人自認先於六十年於系爭耕地上搭建房屋居住
    ，再於七十年建造廠房使用，共有人之分管沒有確定界線等情（見本院卷第二三
    八頁），其前一建築房舍使用，迄其後之建造廠房之使用相去十年，且該房屋及
    廠房處均係系爭耕地唯一面臨道路之部分，此有照片可稽，並經本院會同鹿港地
    政事務所勘驗現場，該地東南側臨道路處尚隔有他人之一０三四地號土地，上訴
    人建屋處前方並無其他建物，其餘與複丈成果圖編號I、Ｋ相鄰部分原有他人建
    物，而無通道，該他人建物於本院勘驗時已拆除，惟仍留有拆除之痕跡，此有成
    果圖及勘驗筆錄可稽（見本院卷第一三一至一三四、一七一頁），依使用之公平
    性而言，其他共有人不可能同意此種分管方式，且既無確定界線，自無前開判決
    意旨所謂「實際上劃定使用範圍，對各自占有管領之部分」可言，更無所稱默示
    之協議適用之餘地。(3)縱認出租人與被告間有此協議存在，依卷附之土地登記簿
    謄本，系爭耕地為農地，前開協議之內容，允許上訴人於系爭耕地上從事農業以
    外之活動，違反土地分區使用，且明顯與耕地三七五減租條例之立法精神及目的
    有違，該協議違反法律規定難謂為有效，是上訴人既因未自任耕作，原租約即無
    待終止當然向後失其效力，上訴人主張無違反耕地三七五減租條例云云，顯無理
    由。
七、上訴人承租之系爭耕地重劃後一０二五地號面積０．二四三七公頃、所有人為被
    上訴人戊○○○；一０三七地號面積０．二四三七公頃、所有人為甲○○、乙○
    ○、丙○○，此有重劃後之土地登記簿謄本可稽（見本院二三九至二四三頁），
    上訴人與出租人間原租賃關係既歸於消滅，出租人應有租賃物返還請求權，原告
    丁○○、甲○○、乙○○、丙○○等四人為出租人之一吳賴雲鵲之繼承人，自當
    繼受其一切權利義務，是渠等與另一出租人戊○○○依據租賃關係提起本訴，請
    求上訴人應將系爭租賃之標的即重劃後之一０二五地號、一０三七地號之耕地返
    還所有人全體，即無不合，應予准許。原審為被上訴人勝訴之判決，並依聲請酌
    定相當擔保金額為假執行之宣告，核無違誤，上訴人仍執前詞指摘原判決不當，
    求為廢棄，為無理由。
八、本件事證已臻明確，兩造其餘攻擊防禦方法均於判決結果不生影響，爰不一一贅
    述，附此敘明。
九、據上論結，本件上訴為無理由，依民事訴訟法第四百四十九條第一項、第七十八
    條、第八十五條第一項前段，判決如主文。
中      華      民      國    九十      年      十      月     三十     日
~B1民事第四庭審判長法  官  黃斐君
~B2                法  官  陳蘇宗
~B3                法  官  張鑫城
右為正本係照原本作成。
如對本判決上訴，須於收受判決送達後二十日內向本院提出上訴書狀，其未表明上訴
理由者，應於提出上訴後二十日內向本院提出上訴理由書（須按他造人數附具繕本）
，並繳納送達用雙掛號郵票拾份（每份參拾肆元）。
上訴時應提出委任律師或具有律師資格之人之委任狀；委任有律師資格者，另應附具
律師及格證書及釋明委任人與受任人有民事訴訟法第四百六十六條之一第一項但書或
第二項（詳附註）所定關係之釋明文書影本。
~B                書記官  劉智文
中      華      民      國    九十      年     十一     月      一      日
附註：
民事訴訟法第四百六十六條之一（第一項、第二項）
對於第二審判決上訴，上訴人應委任律師為訴訟代理人。但上訴人或其法定代理人具
有律師資格者，不在此限。
上訴人之配偶、三親等內之血親、二親等內之姻親，或上訴人為法人、中央或地方機
關時，其所屬專任人員具有律師資格並經法院認為適當者，亦得為第三審訴訟代理人
。
                                                                        Ｌ


司法院資訊處製作；財團法人民間司法改革基金會備份。
